臺灣板橋地方法院民事判決　九十年度重訴字第二一八號
　　原　　　告　未○○
　　複　代理人　辰○○
　　被　　　告　乙○○
　　　　　　　　卯○○
　　　　　　　　己○○
　　　　　　　　寅○○
　　訴訟代理人　壬○○
　　被　　　告　辛○○
　　訴訟代理人　巳○○
　　被　　　告　丑○○
　　　　　　　　子○○
　　被　　　告　甲○○
　　　　　　　　午○
　　訴訟代理人　癸○○
　　被　　　告　丙○○
　　　　　　　　丁○○
　　訴訟代理人　庚○○
　　被　　　告　戊○○
右當事人間請求分割共有物事件，本院判決如左：
    主      文
兩造共有坐落臺北縣板橋市○○段第七五四號，面積二五四七‧０二平方公尺土地，
應分割為如附圖一所示編號部分面積二五五‧六四平方公尺分歸原告所有，編號
部分面積八七‧二六平方公尺分歸被告卯○○所有，編號部分面積七五‧九四平方
公尺分歸被告乙○○所有，編號部分面積一一三‧九一平方公尺分歸被告丑○○所
有，編號部分面積一一三‧九一平方公尺分歸被告子○○所有，編號部分面積六
七四．九六平方公尺分歸被告己○○、寅○○、辛○○共有（被告己○○、寅○○應
有部分各為萬分之三三七五，被告辛○○應有部分為萬分之三二五０），編號部分
面積二０五‧一八平方公尺分歸被告午○所有，編號部分面積二０五‧一八平方公
尺分歸被告甲○○所有，編號部分面積二七一‧六八平方公尺分歸被告丙○○所有
，編號部分面積二七一‧六八平方公尺分歸被告丁○○所有，編號（１１）部分面
積二七一‧六八平方公尺分歸被告戊○○所有。
訴訟費用由原告負擔百分之十三，被告乙○○、卯○○各負擔百分之三，被告己○○
、寅○○、辛○○各負擔百分之九，被告丑○○、子○○各負擔百分之四，被告甲○○、午○各負擔百分之八，被告丙○○、丁○○、戊○○各負擔十分之一。
    事      實
甲、原告方面：
  壹、聲明：
      求為判決如主文第一項所示。
  貳、陳述：
    一、緣坐落台北縣板橋市○○段第七五四地號建地乙筆，面積二五四七．０二平
        方公尺，為兩造所共有；共有情形如附表一分割前應有部分欄之記載，上開
        共有土地已有部分共有人建造樓房居住使用，部分早年建造之平房，則已倒
        塌不堪使用，原告擬使用共有土地建築房屋，先前多次邀約全體共有人為分
        割之協議，但因共有人人數眾多，意見分歧，始終無法達成分割之協議。又
        共有物之分割，依共有人協議之方法行之，分割方法不能協議決定者，法院
        得因任何共有人之聲請命為左列之分配．．民法第八二四條定有明文。為增
        進土地之利用價值，原告參照共有人使用現況，爰請求判決如訴之聲明。
    二、本件共有人即被告辛○○、乙○○、卯○○三人，在系爭共有土地上無建物
        外，其餘共有人均有建物坐落於共有土地上，為原物分配時，自應將系爭土
        地現屬空地無人使用之位置分配與上述無建物之共有人。而其餘共有人現有
        房屋為平房或一、二層加強磚造建築，且房舍均已老舊，而鄰近他人之土地
        ，則多數已改建大樓，就經濟現況為比較，土地價值顯然高於共有人現有之
        陳舊房屋。原告主張分割方法，係依各共有人應有部分之多寡，及分割後將
        來建造房屋為主要考量，其中部分共有人面積較少者，分配鄰道路之前段；
        面積較大之共有人，則由道路起至裡地；各共有人分配之土地之坵塊力求方
        正，並與道路成垂直，部分共有人原建造房屋雖將來有部分須拆除，但分割
        後各共有人就土地利用，價值卻能大大的提高。
    三、原告主張之分割方法，原則上依各共有人使用現況之位置分配與各共有人，
        關於共有物之分割，如依原物之數量按其應有部分之比例分配，價值顯然不
        相當者，依其價值按應有部分比例分配，仍不失為以原物分配於各共有人，
        否則不顧經濟上之價值，一概按其應有部分核算之原物數量分配，將顯失公
        平。本件被告子○○、丑○○主張之分割方法：由子○○、丑○○、甲○○
        、午○分配鄰道路價值較高土地，並主張原告與其他被告多人共同分配裡地
        ，僅就土地價值一項而論，已難認其分割方法公平。再查子○○、丑○○二
        人將其所有房屋坐落之位置主張改分配與原告及其他被告多人，而由其分配
        取得系爭土地東南側鄰道路之空地，與共有人現使用之現狀亦不符合。
    四、分割共有物，以消滅共有關係為目的，法院裁判分割共有土地時，除因該土
        地之使用目的不能分割，如為道路，或部分共有人仍願維持共有關係，應就
        該部分土地不予分割或准該部分共有人成立新共有關係外，應將土地分配於
        各共有人單獨所有。本件被告子○○等主張分割方法，將原告與其他被告多
        人共同分配同一位置土地，並維持共有關係，原告不能取得單獨所有權、無
        法於分割後為使用收益，原告不同意其主張之分割方法；故被告未徵得原告
        與其他被告多人之同意，於裁判分割仍維持共有之主張，有違消滅共有關係
        之目的。
    五、共有物之分割、依共有人協議之方法行之。按此之所謂共有人，係指全體共
        有人而言，如僅由部分共有人或多數共有人為分割協議，自不生協議分割之
        效力。系爭土地共有人之一辛○○，並未參與分割協議，被告提出附卷八十
        五年三月二日之會議記錄，並無辛○○參與協議之簽名或記事，在協議分割
        略圖標示分割方法、辛○○亦未分配土地。本件被告抗辯系爭土地先前業已
        協議分割乙節，並無此事實。
  、證據：
      提出土地登記謄本一份、附圖暨附表各一份、戶籍謄本十二份為證。
乙、被告乙○○、卯○○、己○○、寅○○、辛○○五人方面：
    被告乙○○、卯○○、己○○、寅○○、辛○○五人均同意原告所提之分割方案
    ，且被告己○○、辛○○、寅○○亦明示同意就分割後之附圖一編號部分土地
    ，維持共有關係。
丙、被告丑○○、子○○二人方面：
  壹、聲明：
      求為判決：
    一、請求判決駁回原告之訴。
    二、兩造共有坐落於台北縣板橋市○○段地七五四地號土地，面積二五四七‧０
        二平方公尺，請准依附圖二及附表二所示方法分割。
  貳、陳述：
    一、被告等人係接獲起訴狀後，借閱地籍資料查證，方知原告於八十七年一月，
        向訴外人即原告之夫王水源購得部分系爭土地，成為所有權人。然原告取得
        所有權至今，被告等人並無接獲任何協調商議等之情事，而原告卻指訴多次
        邀約共有人商議，並不足採信。另系爭共有土地曾於八十五年三月，業經全
        體共有人同意，達成分割協議，並有分割配置圖及共有人簽名署押，各共有
        人係以當時系爭土地之狀況為協議分割之基礎，雖各共有人後來未積極依此
        分割協議辦理分割登記，然各共有人均已達成分割系爭土地，需以各共有人
        使用係爭土地現況之共識，是以該協議已生分割效力，原告訴請判決分割共
        有土地，則與法有違。
    二、系爭土地上全體共有人皆有地上物，就現況只有被告己○○所有之房屋門牌
        一三一號，及原告未○○、被告辛○○、卯○○等三人共有之房屋門牌一二
        五號兩間房屋倒塌，其他被告等人之房屋，皆完好無異，並為各持有人居住
        使用中。故原告所述，系爭土地上之建築物已老舊倒塌，不堪使用，與實際
        情況並不相符。另原告之夫王水源於七十六年購得系爭土地，再轉售原告至
        今，已有十四年左右，其從未善盡管理該建物，且未維護修繕，任由房屋荒
        廢、倒塌。而今為提高原告應有部分之價值，無考量全體共有人之權益，竟
        以符合經濟效用為名，欲將被告等人辛苦建置之住所拆除，以助原告應有部
        分之土地達其增值目的，無故損害共有人權益，原告之作為於法不符。
    三、原告訴請判決分割共有土地，據原告提出之附圖一所示，並未以原物分配予
        被告等人，被告尚須拆除住屋讓地於他人，如被告丑○○、子○○二人持有
        門牌號碼一三一號之房屋，需拆除讓地給被告乙○○及被告卯○○二人，另
        原告亦需將被告午○所持有門牌號碼一二七號之房屋拆除讓出土地，就原告
        之訴求，其經濟效用何來？又系爭土地原本即有劃分特定使用區位，依被告
        甲○○、午○二人，於應有部分之土地上亦有建築物三間，門牌號碼為一二
        一、一二三、一二七號，就該建物使用面積，並無超出應有部分，況且該門
        牌一二三號之房屋興建之初，尚經全體共有人認可後署押簽名，送有關單位
        聲請，經核准予興建，並於完工後所核發使用執照，是以按原告附圖一之分
        割方法，需拆除上述房屋，將損害共有人之權益。
    四、被告子○○、丑○○所提供之分割方式，係以各共有人使用系爭土地之現況
        為基礎，以此方法分割係爭土地，僅需拆除被告子○○及丑○○之部分建物
        ，對於原告及其他被告之現有建物，並無任何影響，而因原告與被告己○○
        、辛○○、乙○○及卯○○為親戚關係，且與另一被告寅○○已商議共同利
        用土地，該依被告子○○、丑○○之建議分割方式，將渠等劃分為共有關係
        ，如附圖二Ａ部分；另被告甲○○、午○之部分，如附圖二Ｃ部分；被告丙○○、丁○○、戊○○之部分，如附圖二Ｄ部分，均因渠等之原有建物皆在
        其上，故依此分割方式，影響最小。
  、證據：
      提出共有人協議會議記錄影本一份、協議分割配置圖影本一份、所有權人明細
      表一份、照片六張、使用執照影本一份、附圖暨附表各一份為證。
丁、被告甲○○、午○、丙○○、丁○○、戊○○五人方面：
  一、聲明：
      求為判決駁回原告之訴。
  二、陳述：
      同意被告丑○○、子○○所提的分割方案，依照該分割方案，被告甲○○、午
      ○、丙○○、丁○○、戊○○之房屋方不用拆除。。
  三、證據：
      提出水費收據影本四份、房屋稅繳款書影本二份、電費收據影本七份、使用執
      照影本一份為證。
戊、本院依原告聲請勘驗現場，並囑託台北縣板橋地政事務所派員會同測量，製有勘
    驗筆錄及實測圖附卷，且依職權向台北縣板橋地政事務所函詢台北縣板橋市○○
    段七五四地號土地登記謄本上所登記之所有權人之一「黃屋」是否有誤載情形。
    理      由
壹、原告主張坐落台北縣板橋市○○段第七五四地號、面積二五四七‧０二平方公尺
    之土地為兩造分別共有之事實，業據原告提出土地登記謄本一份為證，且有台北
    縣板橋地政事務所九十一年九月二日北縣板地字第０九一００一四七九五號函附
    土地電子登記謄本及午○更正登記申請案卷影本各一份在卷可稽，復為被告所不
    爭，自應認原告前開主張為實在。
貳、按各共有人，得隨時請求分割共有物。但因物之使用目的不能分割或契約訂有不
    分割之期限者，不在此限；又共有物之分割，依共有人協議之方法行之；分割之
    方法，不能協議決定者，法院得因任何共有人之聲請，以原物分割於各共有人，
    或變賣共有物以價金分配各共有人，民法第八百二十三條第一項、第八百二十四
    條第一項、第二項分別定有明文。本件被告丑○○、子○○雖抗辯稱系爭土地全
    體共有人曾於八十五年三月二日，已達成分割系爭土地需依各共有人使用系爭土
    地現況之共識等語，並提出八十五年三月二日會議記錄影本一份為證。惟查，系
    爭土地共有人之一即被告辛○○，業已否認有於八十五年三月二日參與協議，而
    觀諸被告丑○○、子○○所提之八十五年三月二日會議記錄影本所載，出席人員
    欄亦未有列被告辛○○之姓名或被告辛○○之簽認，況原告主張部分共有人並未
    參與該協議等情，亦為被告丑○○、子○○所不爭（見本院九十年十二月十日言
    詞辯論筆錄），被告丑○○、子○○復未能舉證證明系爭土地全體共有人曾於八
    十五年三月二日達成分割之協議，則被告丑○○、子○○所抗辯稱全體共有人業
    已協議分割之方法乙節，不足採信，而原告既為系爭土地之共有人，已如前述，
    從而，原告依民法第八百二十三條第一項前段之規定，請求判決分割系爭土地，
    應予准許。
、茲審酌系爭土地之分割方式如后：
  一、查本件系爭土地之使用現況：
    （一）附圖一所示編號、上之１Ｂ為磚造平房，門牌號碼為台北縣板橋市○○街一三一號，為原告所居住使用，惟並無建物謄本，另前述磚造平房後
          方Ｔ之部分為臨時性搭蓋之車棚，該磚造平房右方緊鄰之空地為水利地。
    （二）橫跨附圖一所示編號、、之１Ｂ為磚造平房，門牌號碼為台北縣板
          橋市○○街一三一號，現為被告丑○○、子○○兩兄弟使用，供作倉庫之
          用，亦無建物謄本。
    （三）橫跨附圖一所示編號、上之兩個１Ｂ為兩間磚造平房，門牌號碼同屬
          台北縣板橋市○○街一三一號，為被告丑○○、子○○共同當作倉庫使用
          ，亦無建物謄本。
    （四）橫跨附圖一所示編號、上之１Ｒ為加強磚造之一層房屋，門牌號碼為
          台北縣板橋市○○街一二九號，現供被告寅○○作工廠之用，亦無建物謄
          本。
    （五）橫跨附圖一所示編號、上之Ｔ為臨時性搭蓋之鐵棚，鐵棚下有搭蓋磚
          造房屋，門牌號碼為台北縣板橋市○○街一二七號，本為被告午○及王化
          和使用，但該房屋已快倒塌，無法修復，現今無法使用，亦無建物謄本。
    （六）橫跨附圖一所示編號、、之１Ｒ為加強之磚造房屋，門牌號碼為台
          北縣板橋市○○街一二三號，係被告午○與甲○○共同供居住使用，亦無
          建物謄本。
    （七）附圖一所示編號上之Ｔ，係臨時性搭蓋的鐵棚，其下有搭蓋水泥樓梯，
          可通往附圖一上之２Ｒ房屋二樓，係被告丙○○搭蓋使用。
    （八）附圖一所示橫跨編號、之２Ｒ、１Ｒ、２Ｍ為加強磚造之房屋，門牌
          號碼為台北縣板橋市○○街一一九號，２Ｒ部分為三層樓之房屋，一樓為
          被告丁○○居住使用，二、三樓係被告丙○○居住使用；１Ｒ部分為二層
          樓房屋，一樓係供被告丁○○作廚房之用，二樓供被告丙○○作廚房使用
          ；２Ｍ部分為被告丁○○居住使用，均無建物謄本。
    （九）橫跨附圖一所示編號、、上之Ｔ房屋，為臨時性搭蓋的鐵棚，為被
          告丙○○、丁○○共同供停車之用。
    （十）橫跨附圖一所示編號、（１１）之１Ｒ房屋，門牌號碼為台北縣板橋市
          ○○街一一九號，係屬加強磚造房屋，現供被告戊○○居住之用，亦無建
          物謄本。
    （十一）附圖一所示編號（１１）上之Ｔ係屋簷及樓梯，均屬水泥製造，現供被
          告戊○○使用，亦無建物謄本。
    （十二）橫跨附圖一所示編號、上之１Ｂ為磚造平房，現為被告午○之訴訟
          代理人癸○○所使用，並無門牌號碼。
      以上各情，業據本院分別於九十年六月十三日、九十一年五月二十四日勘驗現
      場，並囑託台北縣板橋地政事務所派員測量明確，有勘驗筆錄及土地複丈成果
      圖在卷足稽。
  二、按分割共有物，以消滅共有關係為目的，法院裁判分割共有土地時，除因該土
      地內部分土地之使用目的不能分割（如為道路），或部分共有人仍願維持共有
      關係，應就該部分土地不予分割或准該部分共有人成立新共有關係外，應將土
      地分配於各共有人單獨所有，最高法院六十九年台上字第一八三一號判例可資
      參照。本件被告丑○○、子○○雖提出如附圖二及附表二之分割方式，惟依如
      附圖二及附表二之分割方式，原告與被告乙○○、卯○○、己○○、寅○○、
      辛○○係就如附圖二所示之Ａ部分土地成立新共有關係，惟原告已不同意就該
      Ａ部分土地成立新共有關係，揆諸前揭判例意旨，本件被告丑○○、子○○所
      提如附圖二及附表二之分割方式，即不可採。
  三、本院再審酌原告所提如附圖一及附表一所示之分割方式：
    （一）被告己○○、辛○○、乙○○、卯○○、寅○○五人均同意原告所提出如
          附圖一及附表一之分割方式，雖依原告所提分割方式，被告己○○、王金
          鳳、寅○○就如附圖一所示編號部分之土地成立新共有關係，惟被告王
          赤牛、辛○○、寅○○於本院審理時均同意於分割後就該部分土地成立新
          共有關係，則原告所提之分割之方式，尚不違悖最高法院六十九年台上字
          第一八三一號判例意旨。
    （二）被告丑○○、子○○、甲○○、午○、丙○○、丁○○、戊○○雖均不同
          意原告所提如附圖一及附表一所示之分割方式，惟渠等均向本院陳稱：依
          原告之分割方案，渠等所分到土地之經濟價值，與渠等於系爭土地之應有
          部分應該相當等語（見本院九十一年三月二十一日言詞辯論筆錄），則如
          附圖一及附表一所示之分割方式係依系爭土地各共有人之應有部分比例為
          分配，業已兼顧土地利用經濟上價值之公平性。
    （三）又依如附圖一及附表一所示之分割方式，參諸如前所述之系爭土地使用現
          狀，雖會發生分割後之土地所有權人與地上物之所有權人不一致之情形，
          惟觀諸系爭土地上之地上物，凡建物部分即為無建物登記謄本或無門牌號
          碼之房屋、倉庫，而搭蓋之車棚或鐵棚亦屬臨時性，況兩造亦向本院陳明
          系爭土地上之建物，除被告戊○○所使用之建物已翻修七年，其餘建物屋
          齡均為二十年以上等情，此業經本院於九十一年五月二十四日勘驗現場屬
          實，有勘驗筆錄一份在卷可稽，則系爭土地之地上物顯係屬未經建物所有
          權登記之老舊建物，或為臨時性之車棚、鐵棚，本院斟酌再三，並就各共
          有人於分割土地後之利益及損害相權衡，認原告所提之分割方式雖導致部
          分共有人所使用之地上物須拆除，惟該等未經所有權登記之老舊建物或臨
          時性地上物遭拆除之損害尚非重大，且分割後土地各共有人就所分得之土
          地亦得重新管理使用，並能發揮較大之經濟效益，而原告所提之分割方式
          ，亦比系爭土地採變價分配方式後須拆除全體共有人所使用之地上物，影
          響較小，反較能兼顧使用現狀，是自仍以原告所提如附圖一及附表一所示
          之分割方式較妥。
  四、本院審酌上開各情，認原告所提出如附圖一及附表一之分割方式，尚屬可採，
      而該分割方式係依兩造於系爭土地之應有部分為分配，已兼顧土地利用經濟上
      價值之公平性，業如前述，自不適用民法第八百二十四條第三項之規定，而以
      金錢補償部分共有人。爰依原告所提如附圖一及附表一所示之分割方式，判決
      如主文第一項所示。
肆、就兩造訴訟費用負擔，因本件判決分割結果，兩造均沾利益，被告之行為按當時
    訴訟程度復為必要之防禦，爰酌量兩造利害關係，諭知各共有人訴訟費用負擔比
    例如主文第二項所示。
伍、結論：本件原告之訴為有理由，依民事訴訟法第八十一條第二款、第八十五條第
    一項後段，判決如主文。
中　　　華　　　民　　　國　　九十一　　年　　 十二 　　月　　　五　　　日
                                臺灣板橋地方法院民事第二庭
~B法　　　官　林海祥
右為正本係照原本作成
如對本判決上訴，須於判決送達後廿日內向本院提出上訴狀
中　　　華　　　民　　　國　　九十一　　年　　 十二　　 月　　　五　　　日
~B法院書記官　楊舒惟
